臺灣嘉義地方法院刑事判決　　　　　　　 94年度交訴字第5號
公　訴　人　臺灣嘉義地方法院檢察署檢察官
被　　　告　甲○○　男　50歲.
選任辯護人　陳信宏律師
上列被告因公共危險案件，經檢察官聲請簡易判決處刑(93年度
偵字第7019號），本院認有刑事訴訟法第451條之1第4項但書之
情形，而改依通常程序審理，茲判決如下：
    主  文
甲○○無罪。
    理  由
一、原聲請簡易判決處刑意旨以：被告甲○○於民國93年11月1
    日晚上7時許，駕駛車牌號碼9R-0188號自用小客車，後座搭
    載其子乙○○，沿嘉義市○區○○路由北往南方向行駛，途
    經仁愛路434號前，被告臨時停車於路邊，打開右後車門欲
    讓乙○○下車時，明知停車向外開啟車門時，應注意行人、
    車輛，並讓其先行，竟疏未注意，即貿然將右後車門打開，
    致同向騎乘車牌號碼G78-459號重型機車之張子卿，見狀煞
    車不及而發生擦撞，張子卿因此人車倒地而受傷（過失傷害
    部分未據有告訴權人提出告訴）。詎被告明知駕車肇事致張
    子卿受傷，竟為逃避責任，未下車採取救護或其他必要措施
    ，復未向警察機關報告，隨即駕車離開肇事現場而逃逸，嗣
    因蔡宏藝目擊肇事過程並記下被告上開車輛之車牌號碼，始
    報警查獲，因認被告涉犯刑法第185條之4肇事逃逸罪嫌云云
    。
二、按犯罪事實應依證據認定之，無證據不得認定犯罪事實，又
    不能證明被告犯罪者，應諭知無罪之判決，刑事訴訟法第
    154條第2項、第301條第1項前段定有明文。次按，刑法第
    185 條之4規定：「駕駛動力交通工具肇事，致人死傷而逃
    逸者，處6月以上5年以下有期徒刑。」，揆其立法增訂理由
    略以：「一、為維護交通安全，加強救護，減少被害人之死
    傷，促使駕駛人於『肇事後』，能對被害人即時救護，特增
    本條規範之行為主體，於解釋上，限於須被害人死傷之結果
    ，與行為人駕駛動力交通工具「肇事」有因果關係，否則，
    尚難以本罪相繩。
三、公訴人認被告涉有肇事逃逸罪嫌，無非係以被害人張子卿及
    證人蔡宏藝於警詢中指稱被告於事故發生後未下車查看即駕
    車離去等語，及嗣證人蔡宏藝前往追趕被告又無法追上等情
    為其主要論據。訊據被告固不否認其所駕車牌號碼9R-0188
    號自用小客車之右後車門，於93年11月1日晚上7時57分許，
    在仁愛路434號前，與被害人所騎乘之車牌號碼G78-459號重
    型機車發生擦撞，其當時知悉被害人受有傷害，但未立刻下
    車處理之事實，惟堅詞否認有何肇事逃逸之犯行，辯稱：其
    當時係將車輛暫停於仁愛路434號前之快車道上，欲讓其子
    乙○○下車補習，而因其車門並未上鎖，車子停止後，其子
    可自行打開車門下車，當其子打開右後車門欲下車時，適有
    被害人騎乘機車行駛而至，致其右後車門與被害人發生擦撞
    ，事故發生後，被害人請其先將車輛停妥再商討車禍事宜，
    其遂叫其子下車補習，然後駕車前去尋找車位，惟因事故地
    點附近之車位難尋，待其將車輛停妥返回事故現場時，已不
    見被害人蹤影，其並無肇事逃逸之意思等語。經查：
(一)本件事故發生地點係在嘉義市○○路434號前南向車道，該
    處設有快車道及慢車道，在慢車道內靠近快車道邊緣並繪有
    機車優先道，事故發生時，被告車輛係暫停於快車道上，被
    害人騎乘機車行駛在機車優先道上，與被告車輛開啟之右後
    車門發生擦撞，致被害人受有左手小指開放性、粉碎性骨折
    等傷害之事實，業據證人即被害人於警詢及本院審理中證述
    明確，被告亦不否認，並有道路交通事故現場圖暨調查報告
    表1份、事故現場及車輛照片8幀及診斷證明書1紙在卷可按
    。
(二)本件雖係被告所駕車輛之右後車門與被害人發生擦撞，致被
    害人受有傷害，被告於知悉被害人受有傷害後，駕車離開現
    場，惟被告是否構成刑法第185條之4肇事逃逸罪，首應探究
    者係：被告是否為本件車禍之肇事者，倘其確為肇事者，始
    有繼續探究其駕車駛離現場是否係基於逃逸之意思；倘其並
    非肇事者，縱然其知悉被害人受有傷害猶駛離現場、未下車
    救護，該行為在道德上或可非難，惟與刑法第185條之4肇事
    逃逸罪之構成要件仍屬有間。查：
１、證人即被告之子乙○○到庭證稱：「 (以下均為辯護人詰問
    ，問：車禍當時你們是要去哪裡?) 被告載我去補習。(本件
    車禍如何發生?) 我開車門，開車門之前我有看後面有無車
    子，沒有車子我才開車門，因為有1輛機車騎很快過來，我
    又把車門關上，因為來不及關上，所以發生擦撞。(問：是
    被告叫你打開車門?) 不是，是我自己打開的。(問：車禍發
    生後，你有一直留在現場?) 沒有。因為我爸爸 (即被告)叫
    我安心去補習，車禍的事情由他來處理。」等語 (見本院卷
    審判筆錄第15、16頁)，明白證述，被告之右後車門係伊於
    被告停車後，自行開啟。
２、目擊證人蔡宏藝到庭結證稱：伊當時也是騎機車，位置在被
    害人後面，因機車優先道被其他車輛佔用，被害人為通過該
    小縫隙，始與被告車輛開啟之右後車門發生擦撞。撞到之後
    ，被害人坐在機車上，被告也坐在汽車駕駛座上，兩人在對
    話，然後伊看到1個小孩從右後車門下車，撞擊位置也是右
    後車門等語 (見本院卷審判筆錄第10至14頁)，則事故發生
    後，被告尚坐在汽車駕駛座，被告之子乙○○自右後車門下
    車，足見被告及其子乙○○所述，該車右後車門係乙○○自
    行開啟等語，堪以採信。
３、證人即被害人張子卿到庭亦結證稱：「以下均為審判長補充
    訊問，問：妳如何舉手指給被告看？）我在原地舉手指給被
    告看。（問：被告坐在車內何處？）駕駛座上。（問：是否
    有人開右後車門，妳才撞到？）是，我的機車手把與被告的
    右後車門擦撞。（問：開右後車門的是否為被告？）不是。
    當時不知道是誰開的，現在知道是他兒子開的。（問：如果
    右後車門沒有打開的話，妳就不會跟被告發生擦撞？）不會
    。」等語 (見本院卷審判筆錄第8頁)，是事發當時，被告係
    坐在汽車駕駛座上，開啟右後車門者係其子乙○○無訛，而
    依證人即被害人之證述，倘被告車輛之右後車門不開啟，伊
    即不會與被告之車輛發生擦撞，亦即本件事故發生之原因係
    被告車輛之右後車門開啟之故。
４、綜合前揭證詞以觀，足認本件係因被害人騎乘機車行駛於機
    車優先道上時，乘坐在後座之證人乙○○恰打開右後車門欲
    下車，方致2車發生擦撞，倘證人乙○○未將車門打開，縱
    被告將車暫停於快車道上，亦不致與被害人發生擦撞，是被
    告雖係本件駕駛動力交通工具之人，然非本件事故之肇事者
    ，堪以認定。
(三)按結果之發生如非行為人所製造風險之實現，且行為人所製
    造之風險又非法律本身所要排斥之風險，則該危險結果之發
    生，於客觀上自難歸責於行為人。又刑法第185條之4之規範
    目的厥在於維護交通安全，加強救護，減少被害人之死傷，
    促使駕駛人於「肇事後」，能對被害人即時救護，已如前述
    。查本件被害人受傷之結果，既非被告所製造風險（停車於
    快車道上）之實現（乃因介入證人乙○○所單獨創造之風險
    而實現，已如前述），且被告所製造之風險（停車於快車道
    上）復非刑法第185條之4肇事逃逸罪該條法律本身所要排斥
    之風險（本條所要排斥之風險，係駕駛人於「肇事後」，未
    對被害人即時救護，而非規範駕駛人不得停車於快車道上）
    ，準此，被害人所受傷害之結果，於客觀上尚難歸責於被告
    。而被告既非本件事故之肇事者，參照前揭說明，其即非刑
    法第185條之4肇事逃逸罪所欲規範之主體，故無需再予探究
    其當時駕車駛離現場是否基於逃逸之意思。被告於本案辯論
    終結後再聲請傳訊證人陳建榮，欲證明其當時將車輛停放在
    證人陳建榮所營之「松山堂藥舖」門前，並曾向證人表示僅
    暫時借停一下，其並無逃逸之意思，惟因被告是否基於逃逸
    之意思離開現場，已無調查之必要，是本院爰不再傳訊證人
    陳建榮，附此敘明。本件被告既未駕駛動力交通工具「肇事
    」，尚不得僅以其車輛與被害人發生碰撞後離開現場，即認
    其係犯刑法第185條之4肇事逃逸罪。公訴人所舉之證據不足
    以證明被告確有肇事逃逸之犯行。此外，復查無其他積極之
    證據，足認被告確有公訴人所指之犯行，不能證明被告犯罪
    ，依法應諭知無罪之判決。
據上論斷，應依刑事訴訟法第452條、第301條第1項，判決如主
文。
本案經檢察官朱介斌到庭執行職務。
中　　華　　民　　國　　94　　年　　3 　　月　　18　　日
                刑事第六庭  審判長法  官  林信旭
                                  法  官  蔡憲德
                                  法  官  蘇姵文
以上正本證明與原本無異。
如不服本判決，應於判決送達後10日內，向本院提出上訴狀。
中　　華　　民　　國　　94　　年　　3 　　月　　18　　日
                              　　書記官　林金福
